【裁判字號】    99,訴,88
【裁判日期】    990831
【裁判案由】    履行分割協議
【裁判全文】
臺灣苗栗地方法院民事判決                99年度訴字第88號
原      告
即反訴被告  甲○○
訴訟代理人  張麗琴律師
            江錫麒律師
複  代理人  黃淑齡律師
被      告
即反訴原告  丙○○
訴訟代理人  乙○○
上列當事人間請求履行分割協議事件，本院於民國99年8 月17日
言詞辯論終結，判決如下：
    主      文
原告之訴駁回。
訴訟費用由原告負擔。
反訴被告應協同反訴原告就坐落苗栗縣苗栗市○○○段上南勢坑
小段一四二三之七地號，面積五九七平方公尺、一四二三之十地
號，面積一○二三平方公尺土地辦理合併分割登記，並將如附圖
方案貳所示編號Ａ部分，面積五四○平方公尺土地登記予反訴原
告所有；編號Ｂ部分面積一○八○平方公尺登記予反訴被告所有
。
反訴訴訟費用由反訴被告負擔。
    事實及理由
壹、兩造陳述
一、本訴部分
  (一)原告主張：坐落苗栗縣苗栗市○○○段上南勢坑小段1423之
    7 、1423之10地號土地（下稱系爭1423之7 、1423之10地號
    土地）為兩造共有，渠等之應有部分皆各為3 分之2 與3 分
    之1 ，土地上並有原告所有之同小段1226建號即門牌號碼苗
    栗縣苗栗市新英里15鄰八甲200 號之水泥鋼筋結構兩層樓房
    （下稱系爭200 號建物）及未辦理保存登記建物即門牌號碼
    同鄰八甲200 之1 號之磚造平房（下稱系爭200 之1 號建物
    ）等建物坐落其上。兩造於民國97年12月15日就上開二筆土
    地之合併分割事項達成協議（下稱系爭分割協議），依協議
    第一點：自系爭1423之10地號土地西側邊界起，向東劃出面
    積總和3 分之1 部分登記為被告所有，餘則登記為原告所有
    ，及第二點：土地之分割以保持完整與不損及原告現有樓房
    住宅為原則等約定，被告即應履行如聲明所示之義務，詎其
    拒不履行，爰依系爭分割協議及民法第824 條第1 項之規定
    ，提起本件訴訟，請求被告履行系爭分割協議等語。並聲明
    ：被告應協同原告就坐落系爭1423之7 、1423之10地號土地
    辦理合併分割登記，並將如附圖即苗栗縣苗栗地政事務所土
    地複丈成果圖（下稱如附圖）方案壹所示編號Ａ部分，面積
    540 平方公尺土地登記予原告所有；編號Ｂ部分，面積1,08
    0 平方公尺土地登記予被告所有。
  (二)被告則以：兩造就系爭1423之7 、1423之10地號土地所進行
    之合併分割，不應完全將系爭200 之1 號建物坐落之處排除
    於被告取得之範圍，否則被告無從於分割後通行原告之土地
    對外聯絡，牴觸系爭分割協議第五點：依此分割方法，原告
    現有兩間平房將全部或局部坐落被告土地內。若全部坐落，
    原告同意將該房舍無償交與被告全權處置。若局部坐落，則
    兩造共同擁有該房舍之使用權，並依其在兩造土地所佔面積
    比例分配使用空間。惟若有一方欲全面拆除該房舍，另一方
    不得拒絕，所需費用由主張拆除之一方支付，及第六點：依
    此分割方法，被告土地將無法與現有連外道路相接。被告同
    意另闢一條與其土地相接之連外道路，供其出入。在連外道
    路完成前，原告同意被告及其親友得暫由原告土地進出等約
    定。至系爭分割協議第二點中所謂「樓房住宅」，係指原告
    現居之系爭200 號建物，尚不含系爭200 之1 號建物等語，
    資為抗辯。並聲明：原告之訴駁回。
二、反訴部分
  (一)反訴原告主張：依系爭分割協議第一、五、六點約定，兩造
    就系爭1423之7 、1423之10地號土地所進行之合併分割，應
    將部分系爭200 之1 號建物坐落之處劃歸於反訴原告分割取
    得之範圍，俾使反訴原告於分割後得通行反訴被告之土地對
    外聯絡。故反訴被告應履行如聲明所示之義務，詎其拒不履
    行，爰依系爭分割協議及民法第824 條第1 項之規定，提起
    本件訴訟等語。並聲明：如主文第三項所示。
  (二)反訴被告則以：系爭200 之1 號建物之事實上處分權，業經
    本院89年度苗簡字第148 號判決宣示為反訴被告所有確定，
    就此反訴被告斷無再於系爭分割協議中約定之必要，故反訴
    原告主張其所分割取得之範圍應涵蓋系爭200 之1 號建物所
    坐落之土地乙節，應非兩造協議時之真意，亦違系爭分割協
    議書第二點關於分割應保持完整及不損及反訴被告現有樓房
    住宅為原則之約定。至協議第五點之約定，乃因該協議係由
    反訴被告大學哲學系畢業之子草擬不夠嚴謹所致。又依協議
    第六點之約定，反訴被告僅同意反訴原告及其家人於分割後
    、開闢新連外道路前，暫時借道反訴被告土地通行，並未同
    意反訴原告以毀損系爭200 之1 號建物方式開闢道路，況相
    鄰於系爭1423之10地號之同段1423地號土地，原為反訴原告
    所有，該土地左側存有一條3 公尺寬之既成道路，可供反訴
    原告於分割後通行，詎其於99年8 月4 日將土地所有權人變
    更登記為訴外人即反訴原告之母劉林慶修、及其姐乙○○共
    有，致自陷於分割後無路可通行之困境，故其主張之分割方
    法顯屬權利濫用之舉等語，資為抗辯。並聲明：反訴原告之
    訴駁回。
貳、本院之判斷：
一、經查，系爭1423之7 、10地號土地為兩造共有，其應有部分
    皆各為3 分之2 與3 分之1 ，土地上並有原告即反訴被告所
    有之系爭200 號及200 之1 號建物，後者未辦理保存登記。
    其中系爭200 號建物坐落於如附圖所示綠色斜線部分位置，
    另系爭200 之1 號建物則坐落於如附圖所示深藍色斜線部分
    位置。兩造於97年12月15日就上開二筆土地之合併分割事項
    達成協議，其中約定第一點：自系爭1423之10地號土地西側
    邊界起，向東劃出面積總和3 分之1 部分登記為被告即反訴
    原告所有，餘則登記為原告即反訴被告所有。第二點：土地
    之分割以保持完整與不損及原告即反訴被告現有樓房住宅為
    原則。第五點：依此分割方法，原告即反訴被告現有兩間平
    房將全部或局部坐落被告即反訴原告土地內。若全部坐落，
    原告即反訴被告同意將該房舍無償交與被告即反訴原告全權
    處置。若局部坐落，則兩造共同擁有該房舍之使用權，並依
    其在兩造土地所佔面積比例分配使用空間。惟若有一方欲全
    面拆除該房舍，另一方不得拒絕，所需費用由主張拆除之一
    方支付。第六點：依此分割方法，被告即反訴原告土地將無
    法與現有連外道路相接。為避免糾紛，被告即反訴原告同意
    另闢一條與其土地相接之連外道路，供其出入。在連外道路
    完成前，原告即反訴被告同意被告即反訴原告及其親友經由
    原告即反訴被告土地進出，惟被告即反訴原告施工所需各類
    機械車輛必須另取他道，不得經由原告即反訴被告土地出入
    。若被告即反訴原告遲遲不開闢連外道路，原告即反訴被告
    得興建住家周邊圍牆，並拒絕被告即反訴原告或其他人等經
    由原告即反訴被告土地出入被告即反訴原告土地之請求等情
    ，有系爭14 23 之7 、1423之10地號土地之地籍謄本、系爭
    200 號之建物謄本、系爭200 之1 號建物之電費收據、現場
    照片及系爭分割協議書影本等文件在卷足稽（見本院卷第7
    至8 、12至13、16至21頁），並經本院會同苗栗縣苗栗地政
    事務人員至現場履勘，製有勘驗筆錄、照片及如附圖所示之
    複丈成果圖附卷可參（見本卷第58至65、68頁），且為兩造
    所不爭執，堪信為真實。
二、本訴部分：
    原告主張依系爭分割協議第一、二點之約定，兩造就系爭14
    23之7 、1423之10地號土地所進行之合併分割，應將系爭20
    0 之1 號建物坐落之處排除於被告取得之範圍。其具體分割
    方法如附圖方案壹所示等情，為被告所否認，並以前詞置辯
    。經查：
  (一)依系爭分割協議第一點之約定，兩造負有履行協同辦理系爭
    1423之7 、1423之10地號土地之合併分割登記義務，至為明
    確，兩造就此亦不爭執。至於具體之分割方法，雖然原告主
    張依系爭協議第二點之約定，應以保持完整與不損及原告現
    有樓房住宅為原則，因而認為應以如附圖方案壹所示之分割
    方法，方能避免其所有之樓房住宅保持完整。惟該協議第五
    點卻約定：依此分割辦法，原告現有兩間平房將全部或局部
    坐落被告土地內。而上開第五點約定中所謂兩間平房係指系
    爭200 之1 號建物，業經本院會同苗栗縣苗栗地政事務人員
    至現場履勘無誤，並製有勘驗筆錄、照片及如附圖所示之複
    丈成果圖附卷可證。準此，依上開第五點約定，可知兩造已
    明確約定系爭200 之1 號建物所坐落之基地應全部或一部分
    歸予被告取得。因此，倘如依原告所主張之如附圖方案壹所
    示之分割方法進行分割，則將會使系爭200 之1 號建物坐落
    之基地完全排除於被告取得之範圍，且勢必將明顯與上開第
    五點約定之文義相抵觸，而與系爭分割協議書之約定內容不
    符。況且於本院至現場勘驗時，亦查知系爭200 之1 號建物
    係磚造平房，目前並無人居住使用，而系爭20 0 號 建物則
    為水泥鋼筋結構兩層樓房，目前為原告居住使用中，此有勘
    驗筆錄及現場照片附卷可稽，因此，更足證系爭分割協議第
    二點所載之「現有樓房住宅」應係單指系爭200 號建物，而
    不包括系爭200 之1 號建物在內。從而，依上開所述，應認
    系爭分割協議第二點所載之「現有樓房住宅」係指系爭200
    號建物；第五點所載之「現有兩間平房」，則係指系爭200
    之1 號建物，如此方符兩造締結協議時之真意。
  (二)原告雖另主張系爭200 之1 號建物之事實上處分權，業經本
    院判決確定為原告所有確定，因此，其就此斷無再於系爭分
    割協議中另為約定之必要，系爭分割協議第五點之約定，純
    係因該協議係由原告大學哲學系畢業之子草擬不夠嚴謹所致
    等語。然查，系爭200 之1 號建物之事實上處分權雖為本院
    判決確定為原告所有，惟此並不足以推論原告即無就此再與
    被告達成協議之可能，反之，正因為原告就該建物具有事實
    上處分權，始有再與他人約定處分權之變動之實益。又系爭
    分割協議於簽訂前，業經兩造多次謹慎審閱、修訂及討論方
    行定稿簽署，為原告所自承在卷，且為被告所不爭執，是足
    見兩造就此分割協議書所約定之條文文義內容已有充分討論
    並斟酌再三，故系爭分割協議書第五點之約定應無原告所謂
    草擬不夠嚴謹之情形存在。從而，原告上開主張，應不足取
    。
  (三)綜上所述，原告主張兩造就系爭1423之7 、1423之10地號土
    地所進行之合併分割方案為如附圖方案壹所示，然依該方案
    進行分割，將會導致系爭200 之1 號建物所坐落之基地完全
    排除於被告取得之範圍，此顯然與系爭分割協議第五條之約
    定相違。因此，原告依系爭協議及民法第824 條第1 項之規
    定，請求被告履行協同辦理如系爭複丈成果圖方案壹所示分
    割辦法之合併分割登記義務，為無理由，應予駁回。
三、反訴部分
    反訴原告主張依系爭分割協議第一、五、六點之約定，兩造
    就系爭1423之7 、1423之10地號土地所進行之合併分割，應
    將部分系爭200 之1 號建物坐落之處劃歸於反訴原告分割取
    得之範圍，俾使反訴原告於分割後得通行反訴被告之土地對
    外聯絡。其具體分割方法如附圖方案貳所示等情，雖為反訴
    被告所否認，並以前詞置辯。惟查：
  (一)依上開所述，可知依系爭分割協議第五點約定，兩造已明確
    約定系爭200 之1 號建物所坐落之基地應全部或一部分歸予
    被告取得。又參酌系爭分割協議書第六條約定：「依此分割
    方法，被告即反訴原告土地將無法與現有連外道路相接。為
    避免糾紛，被告即反訴原告同意另闢一條與其土地相接之連
    外道路，供其出入。在連外道路完成前，原告即反訴被告同
    意被告即反訴原告及其親友經由原告即反訴被告土地進出。
    」，可知兩造所約定之分割方法，必須能使被告即反訴原告
    在分割後，另闢連外道路通行前，能暫時通行原告即反訴被
    告所分得之土地而對外聯絡。
  (二)而依如前所述之系爭200 號、200 之1 號建物所坐落位置之
    情形，可知被告即反訴原告所受分配之土地位置係位於系爭
    200 之1 號建物之後方。因此，倘若被告必須要在分割後，
    另闢連外道路完成前，暫時通行原告即反訴被告所分得之土
    地，則被告即反訴原告勢必必須要取得系爭200 之1 號建物
    所坐落之全部或一部基地不可，如此，被告即反訴原告方能
    於分割後，拆除系爭200 之1號 建物之全部或一部，而暫時
    通行原告即反訴被告所分得之土地。否則，被告即反訴原告
    將會因完全被分配在系爭200 之1 號建物後方，而遭到該建
    物阻擋，而無法暫時通行原告即反訴被告所分得之土地。
  (三)再者，參以系爭分割協議第五條後段約定：「若全部坐落，
    原告即反訴被告同意將該房舍無償交與被告即反訴原告全權
    處置。若局部坐落，則兩造共同擁有該房舍之使用權，並依
    其在兩造土地所佔面積比例分配使用空間。惟若有一方欲全
    面拆除該房舍，另一方不得拒絕，所需費用由主張拆除之一
    方支付。」，亦可知系爭200 之1 號建物將可能會因為兩造
    約定之分割方法而遭到被告即反訴原告拆除，此更足證系爭
    200 之1 號建物所坐落基地之全部或一部應分歸予被告即反
    訴原告取得，如此一來，被告即反訴原告方能因為暫時通行
    原告所分得之土地而有權主張拆除系爭200 之1 號建物之全
    部或一部。
  (四)故綜上所述，被告即反訴原告所提出之如附圖方案貳所示之
    分割方法，將系爭200 之1 號建物坐落之部分基地分歸於被
    告即反訴原告分割取得之範圍，經核與系爭分割協議之約定
    完全相符，應認該分割方法符合兩造締結協議時之真意。從
    而，被告即反訴原告依系爭協議及民法第824 條第1 項之規
    定，請求原告即反訴被告履行協同辦理如附圖方案貳所示分
    割辦法之合併分割登記義務，為有理由，應予准許。
參、本件事證已臻明確，兩造其餘攻擊防禦方法及本院未經援用
    之證據，如兩造就系爭協議第六點關於通行權約定之主張與
    抗辯，經審酌後，核與本件之結論不生影響，爰不一一贅述
    ，附此敘明。
肆、訴訟費用負擔之依據：民事訴訟法第78條。
中    華    民    國    99    年    8     月    31    日
                  民事庭法  官  王炳人
以上正本係照原本作成。
如對本判決上訴，須於判決送達後20日內向本院提出上訴狀。
如委任律師提起上訴者，應一併繳納上訴審裁判費。
                        書記官  尤旗樟
中    華    民    國    99    年    8     月    31    日

司法院資訊處製作；財團法人民間司法改革基金會備份。
